【裁判字號】    99,消債抗,56
【裁判日期】    990507
【裁判案由】    聲請免責
【裁判全文】
臺灣板橋地方法院民事裁定            99年度消債抗字第56號
抗  告  人  甲○○
即  債務人
代  理  人  黃仕翰律師
上列抗告人因聲請免責事件，對於中華民國99年3 月23日本院99
年度消債聲字第6 號裁定提起抗告，本院裁定如下：
    主  文
抗告駁回。
抗告費用新臺幣壹仟元由抗告人負擔。
    理  由
一、本件抗告人前依消費者債務清理條例（下稱消債條例）聲請
    清算，於民國98年11月6 日向本院聲請清算，98年12月15日
    經本院依消債條例第85條第1 項規定，裁定自98年12月15日
    開始清算程序，並同時終止清算程序（本院98年度消債清字
    第63號）確定在案，有上開卷證可稽。嗣本院以99年度消債
    聲字第6 號裁定抗告人不免責，抗告人不服，提起抗告，請
    求廢棄原裁定，其抗告意旨略以：(一)原裁定認定抗告人為大
    量、非必要之消費支出行為，依消債條例第136 條規定，原
    裁定應使抗告人對債權人所述事實，有陳述意見之機會，然
    原裁定未給予抗告人陳述意見之機會，逕認抗告人為不免責
    ，原裁定自有違誤。(二)查債權人台北富邦銀行、渣打銀行、
    台新銀行雖分別於93年10月間、同年7 月5 日、同年7 月6
    日代償抗告人之債務新台幣（下同）100,000 元、79,141元
    、117,412 元、110,000 元，以及中國信託銀行於93年12月
    間預借現金及現金卡部分，然該款項均係抗告人工作狀況不
    定，致每月收入亦不穩定，為負擔扶養子女之費用，此實屬
    生活必要支出。另債權人台新銀行所提93年6 、11、1 月之
    借貸111,000 元、70,000元、115,000 元，乃係抗告人當時
    遭恆裕工程行老闆詐騙，故借貸上開款項並交予該老闆所致
    。另債權人中國信託銀行所提93年4 月至6 月之保齡球館消
    費支出分別為5,300 元、6,000 元及11,200元部分，乃係抗
    告人為藉由刷卡取得現金，以便支應貼補家中生活支出，實
    非屬抗告人之浪費行為。(三)查抗告人始終有誠意清償積欠債
    權人之債務，雖曾與最大債權銀行台新銀行進行前置協商程
    序，然因誤解台新銀行所提二階段協商方案（每期清償5,00
    0 元，共72期），僅係償還抗告人對台新銀行之債務，尚不
    及其他債權銀行之債務，抗告人慮及須償還其他債權銀行之
    債務，若僅其一債權人即須每月償還5,000 元，則以抗告人
    每月僅有20,000多元之收入，亦須負擔生活費用及扶養子女
    費用，如何再行負擔其他債權銀行之協商條件？故當時未允
    諾。然上述臆測實全屬抗告人本身誤解二階段協商方案之意
    義，亦未瞭解每月償還5,000 元之協商條件，業已包含償還
    全部債權銀行之債務，僅係償還期限分成二階段進行償還，
    第一階段為72期，此實係對二階段協商方案具有重大誤解等
    語。
二、按法院為終止或終結清算程序之裁定確定後，除別有規定外
    ，應以裁定免除債務人之債務，消債條例第132 條定有明文
    。又法院裁定開始清算程序後，債務人有薪資、執行業務所
    得或其他固定收入，而普通債權人之分配總額低於債務人聲
    請清算前二年間，可處分所得扣除自己及依法應受其扶養者
    所必要生活費用之數額者，法院應為不免責之裁定，但債務
    人證明經普通債權人全體同意者，不在此限，復為消債條例
    第133 條所明定。另債務人有下列各款情形之一者，法院應
    為不免責之裁定，但債務人證明經普通債權人全體同意者，
    不在此限：一、於七年內曾依破產法或本條例規定受免責；
    二、隱匿、毀損應屬清算財團之財產，或為其他不利於債權
    人之處分；三、捏造債務或承認不真實之債務；四、因浪費
    、賭博或其他投機行為，致財產顯然減少或負擔過重之債務
    ，而生開始清算之原因；五、於清算聲請前一年內，已有清
    算之原因，而隱瞞其事實，使他人與之為交易致生損害；六
    、明知已有清算原因之事實，非基於本人之義務，而以特別
    利於債權人中之一人或數人為目的，提供擔保或消滅債務；
    七、隱匿、毀棄、偽造或變造帳簿或其他會計文件之全部或
    一部，致其財產之狀況不真確；八、故意於財產及收入狀況
    說明書為不實之記載，或有其他故意違反本條例所定義務之
    行為，亦為消債條例第134 條所明定。
三、本件各債權人於原審就本件抗告人所為免責之聲請，均表示
    不同意，其等意見如下：(一)債權人台北富邦商業銀行股份有
    限公司表示：債務人於93年10月間申請「所得信用貸款」，
    表示其借款係為代償中國信託商業銀行信用卡債務新臺幣10
    0,000 元、大眾銀行現金卡債務79,141元，共計借得200,00
    0 元，然至98年9 月，債務人負債總額竟陸續增加而高達1,
    928,874 元（尚不包括非擔任借款人之其他巨額保證債務）
    ，抗告人之負債額度相較93年底幾近暴增近9 倍多，顯見其
    並未樽節開銷，且有投機、浪費之習性，導致負債積重，應
    裁定不予免責等語（見原審卷第19頁至第24頁）。(二)債權人
    國泰世華商業銀行股份有限公司表示：債務人之債務內容包
    含信用卡、現金卡及小額信貸等，而觀其消費明細，皆為大
    量密集預借現金，以93年12月為例，債務人預借現金約為80
    ,000元，實已超出債務人所稱每月可支配之所得30,000元，
    其顯有因浪費致負擔過重之債務，應不得免責等語（見原審
    卷第25頁至第28頁）。(三)債權人渣打國際商業銀行股份有限
    公司表示：債權人於93年7 月5 日代償債務人對萬泰銀行之
    現金卡債務20,387元、大眾銀行之現金卡債務78,613元，其
    後債務人仍持信用卡持續預借現金，導致負欠信用卡債務高
    達117,412 元（未加計利息及違約金）。債務人現年36歲正
    值有工作能力之壯年，如努力還款應無不能清償之情事，請
    鈞院裁定不予免責等語（見原審卷第29頁至第35頁）。(四)債
    權人台新國際商業銀行股份有限公司表示：債務人信用卡消
    費內容為：93年7 月6 日代償萬泰銀行及中信銀行之欠款，
    代償總額為110,000 元，其後即未再刷卡消費。另債務人使
    用現金卡於93年6 月提領111,000 元、同年11月提領70,000
    元、94年1 月提領115,000 元，其提領之金額及次數顯然均
    已逾越一般人通常生活所需支出之金額，乃有因浪費致負擔
    過重之債務之情事，故懇請鈞院裁定債務人不免責等語（見
    原審卷第36、37頁）。(五)債權人大眾商業銀行股份有限公司
    表示：債務人自陳其月薪30,000元，本件債權人分配總額為
    0 ，倘債務人聲請清算前二年間，可處分所得扣除個人及依
    法應受其扶養者所必要生活費用之數額為正數者，依消債條
    例第133 條規定，應裁定不免責。又債務人欠款為1,928,87
    4 元，其月薪扣除必要生活費用後尚餘8,958 元，最大債權
    銀行台新銀行前曾提出同意每月5,000 元之還款方案，然債
    務人竟拒絕此方案，顯見其無還款誠意。請鈞院裁定不免責
    等語（見原審卷第38頁）。(六)債權人中國信託商業銀行股份
    有限公司表示：債務人積欠信用卡債務176,962 元、現金卡
    債務57,110元，其中債務人以信用卡於93年12月間預借現金
    100,000 元，顯非一般日常生活之支出金額，有浪費之行為
    ，債務人正值青壯，具有工作能力，應竭力清償債務，以防
    止消債條例被濫用，影響債權人公平受償機會，懇請鈞院裁
    定不免責等語（見原審卷第40頁至第58頁）。
四、經查：
  (一)本件抗告人主張原裁定未給予其陳述意見之機會，逕認抗告
    人為不免責，原裁定自有違誤等語。而查，原裁定固疏未通
    知抗告人陳述意見，惟抗告人所提出之抗告狀，就應否裁定
    免除其債務，已補陳相關意見，故原裁定未通知抗告人陳述
    意見之程序上瑕疵，應認業已補正，本院則仍應就抗告人是
    否有消債條例第133 、134 條之事由，進行實質審理，先予
    敘明。
  (二)本件抗告人前於98年11月6 日向本院聲請清算，經本院裁定
    自98年12月15日開始清算程序，並同時終止清算程序（本院
    98年度消債清字第143 號）。而查：依抗告人自稱其從事建
    築臨時工每月收入約30,000元，是本件抗告人自本院裁定開
    始清算時起至裁定免責前之期間有薪資之固定收入甚明，此
    有抗告人於98年11月6 日清算聲請狀所附之財產及收入狀況
    說明書（見本院98年度消債清字第143 號卷第7 頁）、98年
    12月4 日民事補正狀所附之陳述狀（見前開卷第56、61頁）
    在卷可稽，故抗告人聲請清算前二年之所得，即96年11月7
    日起至98年11月6 日止之總收入，合計為720,000 元（30,0
    00元×24個月＝720,000 元）。而債務人主張其聲請清算前
    2 年內每月之生活必要支出為28,656元【即：房租費8,000
    元＋保險費2,400 元＋電話費550 元＋水電瓦斯費2,270 元
    （水費約400 元、電費約1,100 元、瓦斯費約770 元）＋繕
    食費12,500元（抗告人及配偶子女等5 人）＋健保費1,736
    元（抗告人全家健保費用）＋醫療費1,200 元＝28,656元】
    ，有抗告人前開民事補正狀所附之陳述狀在卷可按，則抗告
    人聲請清算前2 年內收入扣除必要支出及依法受抗告人扶養
    者所必要之生活費用後，尚餘32,256元【720,000 元－（28
    ,656元×24個月）＝32,256元】，現抗告人名下僅有機車1
    部，殘值約12,000元至13,000元，已無其他任何財產，惟本
    件普通債權人於抗告人清算後，並未分配到任何款項。從而
    ，本件普通債權人之分配總額，已低於抗告人聲請清算前2
    年間，可處分所得扣除自己所必要生活費用之數額，故本件
    已符合消債條例第133 條規定不免責之情形。
  (三)另抗告人主張：債權人台新銀行所提93年6 月、11月、94年
    1 月之借貸111,000 元、70,000元、115,000 元，乃係抗告
    人當時遭恆裕工程行老闆詐騙，故借貸上開款項並交予該老
    闆所致；又債權人台北富邦銀行、渣打銀行、台新銀行分別
    於93年10月間、7 月5 日、7 月6 日代償抗告人之債務100,
    000 元、79,141元、117,412 元、110,000 元，以及向中國
    信託銀行於93年12月間預借現金及現金卡之部分，均係抗告
    人工作狀況不定，致每月收入亦不穩定，為負擔扶養子女之
    費用，此實屬生活必要支出等語。惟抗告人並未提出證據證
    明其遭第三人詐騙之事實，是其上開所陳是否屬實，實堪置
    疑。且縱抗告人所陳屬實，惟依前開債權人之陳報及所提資
    料，抗告人向台北富邦商業銀行股份有限公司於93年10月間
    借貸共計200,000 元，向國泰世華銀行股份有限公司於93年
    12月間預借現金80,000元，向渣打國際商業銀行股份有限公
    司於93年7 月間代償萬泰商銀現金卡債務20,387元、大眾銀
    行現金卡債務78,613元，共計99,000元，亦分別於93年8 月
    、12月、94年3 月預借現金共計28,000元，向中國信商業銀
    行股份有限公司於93年8 月間預借現金80,000元、同年12月
    間預借現金100,000 元，是以抗告人於93年7 月至94年3 月
    間分別向上開數銀行借款共計587,000 元，平均每月借款高
    達6 萬5 千餘元，而於93年7 、8 、10、12月分別借款高達
    9 萬9 千元、9 萬2 千元、20萬元、19萬元，均明顯逾越一
    般人日常生活必要之支出金額。又查抗告人92年8 月14 日
    至94年6 月27日間任職於旺良自動控制有限公司，其投保薪
    資為16,500元，是抗告人主張其工作不穩定、收入亦不穩定
    云云，洵無足採，有前開民事補正狀所附之勞工保險被保險
    人投保資料表在卷足憑（見前開卷第63頁）。且抗告人配偶
    自93年2 月27 日 起迄今任職於嘉義區漁會，其投保薪資為
    16,500元，96年7 月1 日起調整為17,280元，亦有前開民事
    補正狀所附之勞工保險被保險人投保資料表在卷足憑（見前
    開卷第64頁），則其2 人薪資合計約有33,000元，縱認不足
    日常生活所需，亦無須向上開債權銀行預借逾越一般家庭日
    常生活必要之支出金額。準此，依抗告人上開消費明細所示
    ，足認抗告人於上開期間之支出，顯與一般家庭日常所需支
    出並不相當，堪認抗告人應有「因浪費、賭博或其他投機行
    為，致財產顯然減少或負擔過重之債務，而生開始清算之原
    因」情事存在，而應為不免責之裁定。
五、綜上所述，抗告人確有固定收入，其經本院裁定開始清算程
    序後，普通債權人之分配總額低於清算前2 年間，可處分所
    得扣除自己及依法應受其扶養者所必要生活費用之數額，依
    消債條例第133 條前段之規定，應為不免責之裁定。又抗告
    人於其並無相當之收入或資產之情形下，未能量入為出，簡
    約生活，卻以辦理現金卡、信用卡方式以債養債，足認其確
    有浪費之行為。故原審認抗告人有消債條例第134 條第4 款
    所規定之「因浪費、賭博或其他投機行為，致財產顯然減少
    或負擔過重之債務，而生開始清算之原因。」之情事，而裁
    定抗告人不予免責，並無違誤。抗告意旨仍執陳詞指摘原裁
    定不當，求予廢棄，為無理由，應予駁回。
六、另抗告人如尚有其他協商還款之清償方案，自非不得再與債
    權銀行進行協商，或依法仍得向法院為更生之聲請，俾便求
    得適當之履債方式以資解決紛爭，併予指明。
七、據上論結，本件抗告為無理由，依消費者債務清理條例第11
    條第2 項、第15條，民事訴訟法第495 條之1 第1 項、第44
    9 條第1 項、第95條、第78條，裁定如主文。
中    華    民    國    99    年    5     月     7    日
                  民事第一庭    審判長法  官  李世貴
                                      法  官  陳翠琪
                                      法  官  黃信樺
以上正本證明與原本無異。
本裁定不得抗告。
中    華    民    國    99    年    5     月     7    日
                                      書記官  李佳靜

司法院資訊處製作；財團法人民間司法改革基金會備份。
